---
title: "Encuesta microestablecimientos 2016"
author: 
- David Moreno, Santiago Amado, Yodid Cardenas

 - Maestría en Ciencia de Datos

 - Modelos Estadísticos Aplicados
date: ""
output:
  html_document:
    highlight: tango
    number_sections: yes
    theme: united
    toc: yes
    toc_depth: 3
    toc_float: yes
  pdf_document:
    toc: yes
    toc_depth: '3'
  word_document:
    toc: yes
---



```{r echo=FALSE}
# URL actualizada del archivo en GitHub
url <- "https://raw.githubusercontent.com/jamadom07683/ModelosEstadisticas_Fase2/refs/heads/main/Microestablecimientos_2016.csv"

```


```{r echo=FALSE}
# Leer el archivo CSV desde la URL
establecimientos <- read.csv(url,sep = ";")
```


# Contextualización. 
**Contextualización de datos:**

El conjunto de datos de microestablecimientos 2016 se recopila con el objetivo de analizar las características y el desempeño económico de las pequeñas unidades productivas en el país. La base de datos incluye una amplia gama de información que abarca aspectos financieros, laborales y tecnológicos de los microestablecimientos, permitiendo así un análisis detallado de su estructura y comportamiento en el mercado. Las fuentes de información provienen principalmente de encuestas realizadas a los microempresarios y registros administrativos, cubriendo diferentes sectores económicos a nivel nacional. La base de datos cuenta con más de 100 variables que representan desde ingresos anuales hasta el uso de tecnología, como la existencia de una página web.

En términos de cobertura, la base de datos abarca microestablecimientos de diferentes regiones del país, permitiendo así un análisis geográfico y sectorial de los mismos. Las unidades de análisis son los microestablecimientos, definidos como pequeñas empresas que tienen un número limitado de empleados y recursos financieros, pero que representan un sector importante de la economía local. El muestreo utilizado es probabilístico, lo que garantiza que los resultados sean representativos de la población de microestablecimientos a nivel nacional. La información recolectada incluye variables cuantitativas, como los ingresos y gastos, y cualitativas, como el tipo de propiedad o el sector de actividad.

El objetivo del análisis estadístico que presentamos en este informe es identificar patrones de comportamiento entre los microestablecimientos en términos de ingresos, inversión en tecnología y capacidad laboral, con el fin de ofrecer recomendaciones sobre cómo estos negocios pueden mejorar su productividad y sostenibilidad. También se busca entender el impacto de la formalización y la adopción de tecnología en el desempeño de los microestablecimientos, lo que puede ayudar a orientar políticas públicas que fomenten el crecimiento de este sector en la economía.


# Elección de variables.
```{r echo=FALSE}
# Seleccionar las columnas relevantes incluyendo las nuevas sugerencias
variables_seleccionadas <- establecimientos[, c("P1010", "P2532", "P1057", "P1092", "P2524", "P1093", "P1006", "P1764", "P3014", "P3019", "P1094", "P3017_A")]

# Ver las primeras filas para verificar la selección
head(variables_seleccionadas)

```

# Análisis descriptivo.
```{r echo=FALSE}
# Función para convertir a numérico y reemplazar NA por la mediana
convertir_a_numerico_y_reemplazar_na <- function(columna) {
  columna <- as.numeric(as.character(columna))  # Convertir a numérico
  if (any(is.na(columna))) {
    columna[is.na(columna)] <- median(columna, na.rm = TRUE)  # Reemplazar NA por la mediana
  }
  return(columna)
}

# Aplicar la función a las columnas seleccionadas
variables_seleccionadas$P1010 <- convertir_a_numerico_y_reemplazar_na(variables_seleccionadas$P1010)
variables_seleccionadas$P2532 <- convertir_a_numerico_y_reemplazar_na(variables_seleccionadas$P2532)
variables_seleccionadas$P1057 <- convertir_a_numerico_y_reemplazar_na(variables_seleccionadas$P1057)
variables_seleccionadas$P1092 <- convertir_a_numerico_y_reemplazar_na(variables_seleccionadas$P1092)
variables_seleccionadas$P2524 <- convertir_a_numerico_y_reemplazar_na(variables_seleccionadas$P2524)
variables_seleccionadas$P1093 <- convertir_a_numerico_y_reemplazar_na(variables_seleccionadas$P1093)
variables_seleccionadas$P1006 <- convertir_a_numerico_y_reemplazar_na(variables_seleccionadas$P1006)
variables_seleccionadas$P1764 <- convertir_a_numerico_y_reemplazar_na(variables_seleccionadas$P1764)
variables_seleccionadas$P3014 <- convertir_a_numerico_y_reemplazar_na(variables_seleccionadas$P3014)
variables_seleccionadas$P3019 <- convertir_a_numerico_y_reemplazar_na(variables_seleccionadas$P3019)
variables_seleccionadas$P1094 <- convertir_a_numerico_y_reemplazar_na(variables_seleccionadas$P1094)
variables_seleccionadas$P3017_A <- convertir_a_numerico_y_reemplazar_na(variables_seleccionadas$P3017_A)
# Generar el histograma de P1010 (Ventas o ingresos)
hist(variables_seleccionadas$P1010, main = "Distribución de los Ingresos (P1010)", xlab = "Ingresos", col = "skyblue")

# Gráfico de barras de la existencia de página web
barplot(table(variables_seleccionadas$P2532), main = "Existencia de Página Web (P2532)", col = c("orange", "blue"), names.arg = c("No", "Sí"))

# Resumen de empleados
summary(variables_seleccionadas$P1057)

# Gráfico de barras de registro de establecimiento
barplot(table(variables_seleccionadas$P1092), main = "Registro del Establecimiento (P1092)", col = c("lightgreen", "red"))

# Gráfico circular de sector económico
pie(table(variables_seleccionadas$P2524), main = "Distribución por Sector Económico (P2524)")

# Gráfico de barras de estructura organizativa
barplot(table(variables_seleccionadas$P1093), main = "Estructura Organizativa (P1093)", col = "purple")

# Histograma de inversión en activos
hist(variables_seleccionadas$P1006, main = "Inversión en Activos (P1006)", xlab = "Inversión", col = "green")

# Boxplot de facturación u otros ingresos
boxplot(variables_seleccionadas$P1764, main = "Facturación u Otros Ingresos (P1764)", col = "pink")

# Gráfico de barras de evolución del establecimiento
barplot(table(variables_seleccionadas$P3014), main = "Evolución del Establecimiento (P3014)", col = "yellow")

# Gráfico de barras de características de los clientes
barplot(table(variables_seleccionadas$P3019), main = "Características del Mercado (P3019)", col = "cyan")

# Histograma de gastos operativos
hist(variables_seleccionadas$P1094, main = "Gastos Operativos (P1094)", xlab = "Gastos", col = "lightblue")

# Gráfico de barras de actividad económica específica
barplot(table(variables_seleccionadas$P3017_A), main = "Actividad Económica Específica (P3017_A)", col = "orange")

```
# Distribución del total de ventas o ingresos.

# Estimaciones.

# Estrategías.

# Limitaciones u oportunidades.

# Referencias.
